臺灣高等法院臺中分院刑事判決　　　　96年度上易字第1797號
上　訴　人
即　被　告　丙○○
選任辯護人　熊賢棋律師
上列上訴人因偽造文書案件，不服臺灣臺中地方法院96年度易字
第3031號中華民國96年8月27日第一審判決(起訴案號：臺灣臺中
地方法院檢察署95年度偵字第28851號)，提起上訴，本院判決如
下：
    主    文
原判決撤銷。
丙○○無罪。
    理    由
一、公訴意旨略以：被告丙○○與鄭秀琴（另案通緝）之夫為堂
    兄弟，鄭秀琴分別積欠戊○○合會款新臺幣（下同）8 萬元
    、丁○○合會款 28萬元、己○○合會款及借款合計180萬元
    ，鄭秀琴所有之財產即為戊○○、丁○○、己○○上揭債權
    之擔保，然被告因受鄭秀琴之請託，在基於於姻親關係下，
    為避免鄭秀琴所有坐落於台中縣梧棲鎮○○段1469之 2地號
    土地及其上台中縣梧棲鎮○○段 867建號建物遭拍賣後，全
    數用以清償戊○○、丁○○、己○○上揭普通債權，竟與鄭
    秀琴共同基於不法之犯意聯絡，於民國95年 8月30日，就鄭
    秀琴所有之上揭土地、建物，向台中縣清水地政事務虛偽設
    定最高限額 250萬元之抵押權予被告，使該管公務員將此不
    實事項登記於土地謄本及建物謄本，足生損害於台中縣清水
    地政事務所對地政管理之正確性及戊○○、丁○○、己○○
    債權之擔保。因認被告涉犯刑法第 214條使公務員登載不實
    之罪嫌。
二、按犯罪事實應依證據認定之，無證據不得認定犯罪事實；又
    不能證明被告犯罪或其行為不罰者，應諭知無罪之判決，刑
    事訴訟法第154條第2項第301條第1項分別定有明文。又所
    謂認定犯罪事實之證據，係指足以認定被告確有犯罪行為之
    積極證據而言，該項證據自須適合於被告犯罪事實之認定，
    始得採為斷罪之資料；且如未能發現相當確實證據，或證據
    不足以證明，自不能以推測或擬制之方法，以為裁判之基礎
    ；而認定犯罪事實所憑之證據，雖不以直接證據為限，間接
    證據亦包括在內，然而無論直接證據或間接證據，其為訴訟
    上之證明，須於通常一般人均不致有所懷疑，而得確信其為
    真實之程度者，始得據為有罪之認定，倘其證明尚未達到此
    一程度，而有合理之懷疑存在時，即難遽採為不利被告之認
    定（最高法院76年台上字第4986號判例參照）。另刑事訴訟
    法第161條第1項規定：檢察官就被告犯罪事實，應負舉證責
    任，並指出證明之方法。因此，檢察官對於起訴之犯罪事實
    ，應負提出證據及說服之實質舉證責任。倘其所提出之證據
    ，不足為被告有罪之積極證明，或其指出證明之方法，無從
    說服法院以形成被告有罪之心證，基於無罪推定之原則，自
    不能為被告有罪之判決。
三、公訴人認被告涉有使公務員登載不實之罪嫌，無非以被告自
    認與鄭秀琴間無任何債權債務關係，竟就鄭秀琴上揭土地、
    建物設定最高限額250萬元之抵押權，縱使被告與鄭秀琴間
    確有借款50萬元之「協議」，然被告自始未交付借款，鄭秀
    琴竟在二人間無任何實質債權債務之情形下，即就上揭土地
    、建物設定超過原本借款協議，高達最高限額 250萬元之抵
    押予被告，顯然悖於常理，為其主要論據。惟訊據上訴人即
    被告丙○○堅決否認有何犯行，辯稱：鄭秀琴原先要借 250
    萬元，因我沒有那多錢，只能先借50萬元給她，等我所興建
    的房子出售後，再陸續借給她，所以才設定 250萬元之抵押
    權，後來要拿50萬元給鄭秀琴時，她已因避債，不知行蹤，
    所以沒有將錢交給她，並無虛偽設定抵押權，使公務員登載
    不實之行為等語。經查：
  (一)按「最高限額抵押權」與一般抵押權不同，最高限額抵權
      係指所有人提供抵押物，與債權人訂立在一定金額限度內
      ，擔保現在已發生及將來可能發生之債權之抵押權而言，
      故於最高限額抵押權設定之初，債權人與債務人間並不以
      債權債務關係已確實發生為必要；縱無任何債權存在，亦
      得訂定該契約(最高法院62年台上字第776號、66年台上字
      第1097號判例參照）。是抵押權人對抵押人於設定最高限
      額抵押權時，縱無債權存在，設定之雙方亦不當然涉及使
      公務員登載不實之罪責，該設定抵押權者有無使公務員登
      載不實之犯行，當以設定最高限額抵押權之初，是否即基
      於詐害他人債權之故意，而通謀虛偽為本件最高限額抵押
      權之登記為斷，尚不能以設定抵押權時，無任何債權債務
      關係，遽謂最初即係虛偽設定抵押權，而有使公務員登載
      不實之犯行。又設定抵押權之初，並無虛偽之情事，亦不
      得以事後因故未實際發生原本預定之債權債務關係，反推
      該最高限額抵押權之設定係屬虛偽。
  (二)證人即鄭秀琴之配偶乙○○於本院結證：95年 8月15日有
      向丙○○借 250萬元，丙○○說借錢必須有房子抵押，且
      說先借50萬元，之後房子賣掉後再將其他款項匯給我，我
      起初以為我太太鄭秀琴只有積欠 200多萬元的債務，所以
      想向丙○○借款來還，後來我知道我太太欠1000多萬元，
      我想拿丙○○的50萬元也沒有用，所以丙○○於95年 9月
      初帶50萬元來我家時，我就沒有向他拿，再還給他等語，
      核與被告前揭所辯情節箱符，堪認被告所辯非虛，是被告
      與鄭秀琴設定抵押權之初，應無虛偽之情事。又被告與證
      人乙○○係堂兄弟之關係，證人乙○○本欲積極處理其配
      偶鄭秀琴積欠之債務而向被告借款，惟嗣後發現鄭秀琴之
      債務數額超出其所知甚多，縱向被告借得 250萬元，亦無
      法完全填補財務缺口，基於堂兄弟情誼，不將最終無力清
      償之不利益，轉嫁由被告承擔，而未收受被告所交付之借
      款，尚與常情無違，自難以最高限額抵押權設定後，因故
      未實際發生原本預定之債權債務關係，反推被告與鄭秀琴
      設定該最高限額抵押權，係屬虛偽。況被告自始未曾主張
      對鄭秀琴有何抵押債權存在，亦無任何行使抵押權之行為
      ，益證被告並無虛偽設定最高限額抵押權以妨害其他債權
      人權利之主觀意思及行為。
  (三)綜上所述，被告與鄭秀琴間原預定日後發生借貸關係而設
      定系爭最高限額押權，嗣後因故未實際發生債權債務關係
      等情，業經證實如上，自難認被告設定最高限額抵押權之
      初，即係虛偽而有使公務員登載不實之行為。本件公訴人
      所舉之證據，既未達一般人均不致有所懷疑，而得確信被
      告自始即有詐害他人債權之故意並虛偽設定系爭抵押權之
      真實程度，無從說服本院以形成被告有罪之心證；且本院
      在得依或應依職權調查證據之範圍內，復查無其他積極證
      據足以證明被告確有公訴意旨所指之犯行，是本件要屬不
      能證明被告犯罪。原審疏未詳查，遽對被告論罪科刑，尚
      有未合。被告上訴指摘原判決不當，為有理由，自應由本
      院將原判決撤銷，並為被告無罪之諭知。
四、據上論斷，應依刑事訴訟法第369條第 1項前段、第364條、
    第301條第1項，判決如主文。
本案經檢察官甲○○到庭執行職務。
中　　華　　民　　國　　96　　年　　11　　月　　21　　日
            刑事第六庭    審判長法　官  李  文  雄
                                法　官  林  靜  芬
                                法　官  張  恩  賜
上列正本證明與原本無異。
不得上訴。
                                書記官  陳　如　慧
中　　華　　民　　國　　96　　年　　11　　月　　21　　日
